臺灣高等法院高雄分院民事判決　　　　　　94年度上字第40號
上　訴　人　龍星昇第一資產管理股份有限公司
法定代理人　乙○○
訴訟代理人　李玲玲律師
　　　　　　何俊墩律師
　　　　　　李美慧律師
被 上訴 人　甲○○
訴訟代理人　李文禎律師
　　　　　　黃如流律師
　　　　　　黃小舫律師
　　　　　　黃偉欽律師
上 列一 人
複 代理 人　陳妙泉律師
上列當事人間分配表異議之訴事件，上訴人對於民國94年1 月18
日臺灣高雄地方法院93年度訴字第1609號第一審判決提起上訴，
本院於94年8 月17日言詞辯論終結，判決如下：
    主  文
原判決廢棄。
被上訴人在第一審之訴駁回。
第一、二審訴訟費用由被上訴人負擔。
    事實及理由
一、按強制執行程序中，債權人或債務人對於分配表聲明異議，
　　其他債權人或債務人於分配期日未到場，執行法院未依聲明
  　異議更正分配表，而將聲明異議狀送達其他債權人及債務人
    ，其他債權人或債務人就聲明異議為反對陳述者，聲明異議
    人對反對陳述之其他債權人或債務人提起分配表異議之訴，
    應類推適用強制執行法第41條第4 項規定，亦即聲明異議人
    對其他債權人或債務人提起異議之訴之10日期間，應自受執
    行法院通知有反對陳述之日起算（最高法院88年度台抗字第
    191 號判決意旨參照）。本件上訴人聲請原審執行法院以92
    年度執字第37063 號拍賣抵押物，被上訴人（兼抵押人，後
    詳述之）聲明參與分配，並於分配期日一日前具狀對於93年
    5 月31日作成之分配表聲明異議，表示不同意該分配表所載
    之土地增值稅額及第一順位抵押權人即上訴人受分配之債權
    額暨執行費金額，嗣兩造均未於93年6 月21日之分配期日到
    場，原審執行法院乃將聲明異議狀送達上訴人，上訴人具狀
    為反對之陳述，原審執行法院未依聲明異議就上開分配表關
    於第一順位抵押權人即上訴人之債權額更正分配表，而於同
    年7 月5 日僅就土地增值稅額更正分配表，且同日一併將上
    訴人反對陳述之意見狀及更正分配表於同年7 月15日送達被
    上訴人等情，業經本院調閱上開執行案卷查明無訛。則依前
    開說明，被上訴人於受原審執行法院通知有反對陳述之日起
    10日內之同年月22日提起本件分配表異議之訴，並向原審執
    行法院為起訴之證明，其異議之訴即屬合法。上訴人主張被
    上訴人在原審之訴起訴程序不合云云，並非可採。
二、被上訴人主張：坐落高雄縣大寮鄉○○○段357 地號土地（
    嗣分割為357 、357 之1 地號，以下合稱系爭土地），原為
    訴外人林洪寶勝所有，於88年間提供予訴外人林麗鳳為第一
    商業銀行股份有限公司（下稱第一銀行）設定本金最高限額
    抵押權新台幣（下同）1104萬元（下稱系爭抵押權），擔保
    林麗鳳向第一銀行之借款。林麗鳳於89年8 月28日向第一銀
    行借款920 萬元（下稱系爭借款），第一銀行於91年間將對
    林麗鳳之上開債權及系爭抵押權讓與上訴人並為登記。而林
    洪寶勝於91年2 月5 日向伊借款500 萬元，並提供系爭土地
    設定第二順位抵押權500 萬元予伊以為擔保，嗣且將系爭土
    地信託登記予伊。因林麗鳳未清償系爭借款，上訴人遂於92
    年8 月間聲請拍賣系爭土地，由上訴人以840 萬元承受。伊
    則因林洪寶勝未清償上開500 萬元債務，而聲明參與分配。
    又林麗鳳對第一銀行所負包括系爭借款在內之全部8 筆借款
    ，合計2000萬元，亦由林洪寶勝擔任連帶保證人。林洪寶勝
    乃於92年10月6 日與上訴人簽訂協議書（下稱系爭協議書）
    ，約定林洪寶勝對上訴人所負之債務本金2000萬元及利息、
    違約金、訴訟費用，以1100萬元為清償總金額，並約定林洪
    寶勝如於92年11月30日之前給付最後一期款420 萬元後，上
    訴人即應塗銷系爭抵押權，茲林洪寶勝已清償680 萬元，僅
    尚欠最後一期本金420 萬元，則系爭抵押權所擔保之債權本
    金僅420 萬元，上訴人僅得按此債權額受分配。且利息部分
    ，亦應自系爭協議書所約定應清償日之次日即92年12月1 日
    起至清償日即93年5 月7 日止，按年息5%計算。惟上開執行
    事件於93年7 月5 日作成之分配表（下稱系爭分配表），記
    載上訴人第一順位優先受償之債權額本金為920 萬元，利息
    自90年6 月28日起算，及違約金亦受分配，伊無法同意，爰
    依強制執行法第41條第1 項規定提起分配表異義之訴，求為
    判決：原審92年度執字第37063 號強制執行事件，於93年7
    月5 日製作之分配表，所列第一順位抵押權人即上訴人受分
    配之債權，於本金超過420 萬元、利息超過92年12月1 日起
    至清償之日即93年5 月7 日止，按年息5%計算暨違約金部分
    ，均應予剔除，不得列入優先分配，並改由第二順位抵押權
    人即被上訴人優先分配。
三、上訴人則以：伊於92年10月6 日確與主債務人林麗鳳之連帶
    保證人林洪寶勝簽立系爭協議書，依該協議書第3 條之約定
    ，須林洪寶勝於92年11月30日之前，清償剩餘款項420 萬元
    予伊，伊始拋棄系爭抵押權而出具塗銷系爭抵押權同意書予
    林洪寶勝，並退還系爭抵押權設定契約書、他項權利證明書
    及借據等文件。惟系爭協議書之效力並不及於林麗鳳，伊亦
    未同意林麗鳳之主債務減為1100萬元，且系爭抵押權係擔保
    林麗鳳之債務，林麗鳳既未清償系爭920 萬元債務，則林洪
    寶勝雖已清償680 萬元，但林麗鳳之債務並未因此減為420
    萬元，故系爭土地所擔保之第一順位抵押債權本金並非僅剩
    餘420萬元等語，資為抗辯。
四、原審判決被上訴人全部勝訴，上訴人於本院聲明：(一)原判決
    廢棄。(二)被上訴人在第一審之訴駁回。被上訴人於本院則聲
    明：上訴駁回。
五、兩造對於下列事項不爭執，並有土地登記謄本及系爭協議書
    附卷可稽，且經本院調閱前開執行案卷查明無訛，堪信為真
    實：
  (一)系爭土地原為林洪寶勝所有，於88年間提供予林麗鳳為第一
    銀行設定系爭本金系爭最高限額抵押權1104萬元，擔保林麗
    鳳向第一銀行之借款。林麗鳳於89年8 月28日向第一銀行借
    系爭借款920 萬元。
  (二)林麗鳳自90年6 月28日起未繳納系爭借款利息，依約全部借
    款視為到期，第一商銀於91年11月15日將對林麗鳳之系爭借
    款債權及系爭抵押權讓與上訴人，並於92年4 月17日完成系
    爭抵押權移轉登記。
  (三)林洪寶勝於91年2 月5 日向被上訴人借款500 萬元，並提供
    系爭土地設定第2 順位最高限額500 萬元抵押權予被上訴人
    ，以為擔保。嗣於91年11月1 日林洪寶勝將系爭土地以信託
    為原因移轉登記為被上訴人所有。
  (四)上訴人以系爭借款債權迄未受償，聲請原審執行法院以92年
    度執字第37063 號拍賣抵押物即系爭土地。被上訴人則以林
    洪寶勝未清償其上開500 萬元借款債權，具狀聲明參與分配
    ，求為准將其500 萬元債權列為第二順位優先受償。嗣系爭
    土地由上訴人於93年5 月4 日以840 萬元承受。
  (五)原審執行法院於93年7 月5 日作成系爭分配表，記載上訴人
    第一順位優先受償之債權額為本金920 萬元，及自90年6 月
    28日起至93年5 月7 日止，按年息8.35% 計算之利息，並自
    90年7 月29日起至91年1 月28日止，按上開利率10% ，自91
    年1 月29日起至93年5 月7 日止，按上開利率20% 計算之違
    約金，及據此計算分配金額。
  (六)林麗鳳對第一銀行所負包括系爭借款在內之全部8 筆借款債
    務，合計2000萬元，均由林洪寶勝擔任連帶保證人。
  (七)林洪寶勝於92年10月6 日與上訴人簽訂之系爭協議書為真正
    。
六、兩造爭執之事項為：上訴人就系爭土地賣得之價金得優先受
    分配之債權額本金是否僅420 萬元一節。經查：
  (一)被上訴人主張上訴人就系爭土地賣得之價金得優先受分配之
    債權額本金僅420 萬元云云，無非以林洪寶勝擔任林麗鳳向
    第一銀行全部借款8 筆，共2000萬元之連帶保證人，林洪寶
    勝已於92年10月6 日與上訴人簽訂系爭協議書，約定林洪寶
    勝對上訴人所負之債務本金2000萬元及利息、違約金、訴訟
    費用，以1100萬元為清償總金額，並約定林洪寶勝如於92年
    11月30日之前給付最後一期款420 萬元，上訴人即應塗銷系
    爭抵押權，而林洪寶勝已清償680 萬元，僅尚欠最後一期本
    金420 萬元等情為據。惟查系爭協議書載明：「茲就乙方（
    指林洪寶勝）對於甲方（指上訴人）所負債務（本金新臺幣
    貳仟萬元及其應計之利息、違約金、訴訟費用），甲、乙雙
    方同意以新臺幣壹仟壹佰萬元為清償總金額，並共同遵守下
    列事項：一乙方應於民國九十二年十月七日前，支付新臺幣
    壹佰參拾陸元予甲方，甲方應於收到前述款項後三日內，具
    狀向法院撤銷對於『高雄縣大寮鄉○○路八五號房屋乙戶及
    其基地』之執行程序（高雄地院92年度執春字第37064 號）
    。二乙方應於收到法院撤銷查封通知書後二星期內，支付新
    臺幣伍佰肆拾肆萬元予甲方，甲方應於收到前開款項後三日
    內，出具上述房地之塗銷抵押權同意書予乙方，並退還相關
    抵押權設定契約書及他項權利證明書等文件。三乙方應於九
    十二年十一月三十日之前，支付剩餘款項新臺幣肆佰貳拾萬
    元予甲方，甲方於取得全部價金後三日內，即應出具對於『
    高雄縣大寮鄉○○○段三五七地號』之塗銷抵押權同意書予
    乙方，並退還相關抵押權設定契約書、他項權利證明書及借
    據等文件」等情（見原審卷第9 頁），可知上訴人係與林洪
    寶勝就林洪寶勝對於上訴人所負之全部合計2000萬元之連帶
    保證債務，達成以1100萬元為清償總額之和解契約。是林洪
    寶勝所負之連帶保證債務，於超過1100萬元部分因協議而消
    滅，固堪認定。惟林麗鳳並非系爭協議書之訂約當事人，該
    協議書之效力本不及於林麗鳳，且該協議書亦未記載上訴人
    就林麗鳳對其所負債務於超過1100萬元部分亦有免除或拋棄
    請求權之意思表示，則林麗鳳對於上訴人所負全部合計2000
    萬元之債務，自不因系爭協議書之簽訂而受影響。被上訴人
    主張林麗鳳對上訴人所負之全部債務，於超過1100萬元部分
    因上訴人拋棄債權而消滅云云，不足採信。從而被上訴人主
    張林麗鳳對於上訴人所負之全部借款債務已因系爭協議書之
    簽訂而減為1100萬元，嗣林洪寶勝清償其中680 萬元，林麗
    鳳尚欠上訴人之借款本金僅420 萬元云云，自非可採。
  (二)又按抵押權為不動產物權，非經登記，不生效力，抵押權人
    僅能依設定登記之內容行使權利，是抵押債務人究為何人，
    及抵押權擔保之範圍如何，應以設定登記之內容為準。本件
    系爭抵押權設定登記之抵押債務人為主債務人林麗鳳，並非
    連帶保證人林洪寶勝，且擔保之債權額為本金最高限額1104
    萬元，有土地登記謄本附卷可稽。是上訴人既未因簽訂系爭
    協議書，及林洪寶勝已清償680 萬元，而將系爭抵押權之債
    務人變更登記為林洪寶勝，或將系爭抵押權擔保範圍變更登
    記為420 萬元，則系爭協議書之簽訂，自不影響系爭抵押權
    之行使。被上訴人主張系爭抵押權所擔保之債權本金僅420
    萬元，上訴人僅得按此債權額受分配云云，即屬無據。
  (三)至林洪寶勝原係林麗鳳所負含系爭借款在內合計2000萬元之
    8 筆借款之連帶保證人，嗣與上訴人簽訂系爭協議書而就林
    麗鳳之8 筆借款約定僅於1100萬元範圍負連帶保證責任，茲
    林洪寶勝已清償680 萬元，對上訴人而言，林麗鳳所負8 筆
    借款債務，於此清償範圍內，固同免其責。惟林洪寶勝為擔
    保林麗鳳之債務，除設定系爭抵押權外，並提供其所有門牌
    號碼高雄縣大寮鄉○○路85號房地設定最高限額1260萬元抵
    押權予第一銀行，嗣連同系爭抵押權及對林麗鳳之8 筆借款
    債權均讓與上訴人。且上訴人係以其對於林麗鳳系爭借款92
    0 萬元外之其餘7 筆合計1080萬元借款債權未受清償，聲請
    原審執行法院以92年度執字第37064 號拍賣抵押物，嗣上訴
    人於林洪寶勝依約陸續給付系爭協議書所定第1 、2 期本金
    共計680 萬元後，先後已撤回上開92年度執字第37064 號強
    制執行程序，及塗銷上開高雄縣大寮鄉○○路85號房地之抵
    押權設定登記等情，此為兩造所不爭，並經本院調閱上開92
    年度執字第37064 號執行案卷查明屬實。復參以林洪寶勝如
    依上開協議書約定，支付最後一期本金420 萬元，上訴人即
    應出具塗銷系爭抵押權之同意書予林洪寶勝並退還相關抵押
    權設定文件及借據等情綜合觀之，足認系爭協議書約定林洪
    寶勝應支付合計680 萬元之第1 、2 期本金，顯係上訴人與
    林洪寶勝約定林洪寶勝就林麗鳳除系爭借款外之其餘7 筆合
    計1080萬元之借款，應負之連帶保證債務；而系爭協議書約
    定林洪寶勝應支付之第3 期本金420 萬元，則係約定林洪寶
    勝就林麗鳳之系爭借款920 萬元，應負之連帶保證債務。準
    此，林洪寶勝雖已清償680 萬元，惟並非代負系爭借款920
    萬元之履行責任，林麗鳳之系爭920 萬元債務，自不因此同
    免其責。
  (四)綜上，林洪寶勝對上訴人之連帶保證債務雖減為1100萬元，
    其已清償680 萬元，尚餘420 萬元，惟非謂借款人即主債務
    人林麗鳳之借款債務亦僅剩餘420 萬元。又林洪寶勝所清償
    之680 萬元，亦非清償系爭920 萬元之借款，故系爭借款92
    0 萬元仍屬系爭抵押權所擔保之範圍，且全部迄未受清償，
    上訴人自得就系爭土地賣得之價金優先受分配。被上訴人主
    張上訴人就系爭土地賣得之價金得優先受分配之債權額本金
    僅420 萬元云云，要非可採。
七、綜前所述，原審執行法院於93年7 月5 日作成如前述內容之
    系爭分配表，核無不合。上訴人提起本件分配表異議之訴，
    求為判決系爭分配表所列第一順位抵押權人即上訴人受分配
    之債權，於本金超過420 萬元、利息超過92年12月1 日起至
    清償之日即93年5 月7 日止，按年息5%計算暨違約金部分，
    均應予剔除，不得列入優先分配，並改由第二順位抵押權人
    即被上訴人優先分配，即非正當，不應准許。原審為上訴人
    敗訴判決，自有末洽，上訴意旨指摘原判決不當，求予廢棄
    改判，為有理由，應由本院予以廢棄，改判為主文第2 項所
    示。至本件事證已臻明確，兩造其餘主張及舉證，於本件判
    決結果不生影響，毋庸逐一審酌，附此敘明。
八、據上論結，本件上訴為有理由，依民事訴訟法第450 條、第
    78 條 ，判決如主文。
中　　華　　民　　國　　94　　年　　8 　　月　　31　　日
                              民事第三庭
                                  審判長法官  　 張國彬
                                  法　　　官　   吳登輝
                                  法　　　官　   徐文祥
以上正本證明與原本無異。
如對本判決上訴，須於判決送達後20日內向本院提出上訴狀，其
未表明上訴理由者，應於上訴後20日內向本院提出上訴理由書（
均須按他造當事人之人數附繕本）。上訴時應提出委任律師或具
有律師資格之人之委任狀，並依附註條文規定辦理。
中　　華　　民　　國　　94　　年　　8 　　月　　31　　日
                                   書  記 官　   黃富美
附註：
民事訴訟法第466 條之1 ：對於第二審判決上訴，上訴人應委任
律師為訴訟代理人，但上訴人或其法定代理人具有律師資格者，
不在此限。
上訴人之配偶、三親等內之血親、二親等內之姻親，或上訴人為
法人、中央或地方機關時，其所屬專任人員具有律師資格並經法
院認適當者，亦得為第三審訴訟代理人。第1 項但書及第2 項情
形，應於提起上訴或委任時釋明之。
